臺灣花蓮地方法院民事判決　　　　　　　　 95年度國字第8號
原　　　告　丙○○
　　　　　　　　　　　　號
訴訟代理人　王政琬律師
被　　　告　台灣省自來水股份有限公司第九區管理處
法定代理人　甲○○
訴訟代理人　陳正忠律師
上列當事人間國家賠償事件，本院於96年8月2日言詞辯論終結，
判決如下：
    主  文
被告應給付原告新台幣貳拾萬零貳拾元，及自民國95年8月19日
起至清償日止，按年息百分之五計算之利息。
原告其餘之訴駁回。
訴訟費用由被告負擔五分之二，餘由原告負擔。
本判決第一項得假執行。但被告於執行標的物拍定、變賣前，以
新台幣貳拾萬零貳拾元供擔保後，得免為假執行。
原告其餘假執行之聲請駁回。
    事 實 及 理 由
一、原告起訴主張：
  1.原告於民國95年3月9日18時20分，行經花蓮縣玉里鎮玉里國
    小圍牆外西北角處人行道路上即五權街、博愛路口附近，左
    腳踢到消防栓標示牌之殘留基座（以下簡稱系爭基座），致
    重心不穩摔倒，右膝蓋撞地受到右膝髕骨骨折之傷害而坐地
    不能起身，幸經路人乙○○發現協助請救護車急救送玉里榮
    民醫院救治。嗣後原告請求花蓮縣玉里鎮公所（以下簡稱玉
    里鎮公所）賠償，於95年4月26日會勘結果，認系爭基座為
    被告施作，原告乃於同年4月29日向被告求償新台幣（下同
    ）600萬元，被告已拒絕賠償。爰依國家賠償法第3條第1項
    、第9條第2項及民法第184條第1項前段提起本件訴訟，擇一
    勝訴即可。
  2.原告請求賠償之項目如下：
    (1)醫藥費：原告為榮民，僅支出20元。
    (2)看護費：原告自95年3月9日住院治療，同年4月3日出院，
      共住院25日，原告由友人照顧，惟實務上此項費用非不得
      請求，依目前醫院看之費用每日為2千元，共支出5萬元。
    (3)慰撫金：原告因上開傷害身心甚為痛苦，爰請求50萬元。
      以上合計共550,020元。
  3.並聲明：被告應賠償原告550,020元及自起訴狀繕本送達被
    告之翌日起至給付之日止，按年利率5%計算之利息；訴訟費
    用由被告負擔；原告願供擔保，請准宣告假執行。
二、被告答辯則以：
  1.被告為公司組織，依國有財產法第4條第1項第3款但書之規
    定，僅其股份為公用財產，至其所使用之財產，則屬於公司
    ，而非國（公）有之公用財產，自無國家賠償法之適用（司
    法院73年8月28日（73）廳民一字第0672號函參照），從而
    ，原告對被告提起國家賠償之訴，於法無據。
  2.次按公共設施由國家或地方自治團體設置或事實上處於管理
    狀態，即有國家賠償法之適用，反之，對該設施，無管理權
    之單位，縱令係原設施單位，因已無管理權，自非國家賠償
    法之對象（最高法院91年度台上字第858號判決參照）。查
    被告於82年為配合台灣省政府基層建設之需，於各鄉鎮市設
    置少許消防栓標示牌範例（做為指明消防栓所在之用），供
    地方政府興建之參考，施工完成後，即交由鄉鎮市公所管理
    使用，早已歸由鎮公所事實上處於管理之狀態，此由該設置
    地點在人行道上，而人行道為鎮公所管理，並取得該招牌之
    管理權，否則豈容該等招牌任意存在。系爭消防栓基座原來
    還有鐵杆及標誌，設置後已經交給玉里鎮公所管理，事後為
    何只剩基座、招牌如何折損，洵非被告所能知悉或過問，原
    告之訴顯非有理。
  3.退步而言，損害與設置或管理有欠缺之間亦必須有因果關係
    ，則原告究否因該基座以致踢到摔倒，迄未據原告舉證以實
    其說。
  4.又系爭消防栓基座所在之人行道路寬敞，事發當時天候亦非
    陰暗，如原告確實因系爭基座受傷而認被告應負賠償責任時
    ，原告並主張過失相抵。
  5.原告自承由友人照顧，並未支付，原告此部分之請求即有未
    合。慰撫金部分請求過高，亦無理由。
  6.綜上，原告之訴並無理由。並聲明：原告之訴駁回，訴訟費
    用由原告負擔，如為不利於被告之判決，請准供擔保免予假
    執行。
三、兩造不爭執之事實：
  (1)原告於95年3月9日18時20分許，行經花蓮縣玉里鎮玉里國小
    圍牆外西北角人行道即五權街、博愛路口附近，因摔倒致右
    膝蓋骨折，診斷結果原告受有右膝髕骨骨折之傷害。
  (2)系爭基座（見本院卷第10頁照片）為被告於82年為配合臺灣
    省政府基層建設之需所設置。
  (3)原告曾向被告請求國家賠償，經被告函覆拒絕賠償。
  (4)原告支出醫療費用20元形式上不爭執。
四、兩造爭執之事項：
  (1)被告是否為國家賠償法適用對象？
  (2)被告是否為系爭消防栓基座之管理單位？被告為設置單位，
    應否負賠償責任？
  (3)被告主張過失相抵有無理由。
  (4)原告主張看護費、慰撫金是否合理？
  (5)系爭基座是否為被告設置時之原貌，原告是否因系爭基座而
    受傷即有無因果關係？
五、得心證之理由：
  1.按國營事業為公司組織者，僅其股份為公用財產，國有財產
    法第4條第1項第3款但書規定甚明。而台灣省自來水股份有
    限公司為依公司法組織而成之私法人，僅其股份為公用財產
    ，至其所使用之財產，則屬於公司，而非國（公）有之公用
    財產，自無國家賠償法之適用，司法院73年8月28日（73）
    廳民一字第0672號函可資參照）。本件被告既係依公司法之
    規定而設立之法人，此有台灣省自來水公司章程附卷可按（
    見本院卷第78頁），揆諸上開說明，系爭基座既非公有之公
    用財產，原告依國家賠償法第3條第1項、第9條第2項之規定
    ，對被告提起國家賠償之訴，洵屬無據。
  2.原告主張被告為設置及管理單位，被告雖自認其為設置單位
    ，惟否認為管理單位，並以系爭消防栓標示牌於設置後已經
    交由訴外人玉里鎮公所管理等語置辯。按當事人主張有利於
    己之事實者，就其事實有舉證之責任，民事訴訟法第277條
    前段定有明文。本件被告就其主張已經交付玉里鎮公所管理
    之有利事實，自應負舉證之責，對此被告雖請求向玉里鎮公
    所、台灣省政府函查系爭基座是否交付該公所管理，惟經玉
    里鎮公所函覆：「95年4月26日現場會勘時，台灣省自來水
    公司第九區管理處代表人員現場說明該消防栓標示牌為伊公
    司第九區管理處施作所有（有會勘紀錄為憑），至於是否為
    台灣省自來水公司於82年間為配合省府基層建設之需要而設
    置之消防栓標示牌範例，因本所未經手該案，無從查明系爭
    消防栓標牌究意係何時施作完成。再查本所82、83年之公文
    ，因已逾保存期限，無從查明系爭防栓標示牌是否曾交付本
    所管理...... 」（見本院卷第58頁），並檢附會勘簽到簿
    影本為憑，其上記載：「經勘查消防栓招牌基座係屬台灣省
    自來水公司第九區管理處施作所有」等語；另台灣省政府函
    覆略稱：精省後函查事項請改洽經濟部查詢等語，經本院向
    經濟部查詢後，經濟部僅轉送被告總公司之查覆，轉述被告
    總公司之答辯（見本院卷第95頁），是以台灣省政府或經濟
    部等機構均無明確具體之資料可資證明系爭基座已交由政府
    任何機構管理，被告空言抗辯系爭基座已交由玉里鎮公所管
    理云云，自無可採，應認仍由被告管理中。準此，系爭基座
    既是由被告設置、管理，其原始設置之標示牌上之標示桿、
    標示版均已欠缺，僅殘留系爭基座，而系爭基座乃是設置於
    一般國民通行之人行道上，僅略高於通行路面約五公分左右
    （見本院卷第10頁照片），極易產生使人踢到而受傷之危險
    ，被告為管理機關，自應負起修復、移除或警告之義務，其
    疏未注意，足認被告已有過失。
  3.原告主張踢到系爭基座而跌倒受傷，被告則予以否認，原告
    自應負舉證責任。經查，證人乙○○證稱：當天約在晚上六
    點半左右，我騎腳踏車經過消防隊附近博愛路口，發現一個
    老人家倒在地上，我騎過去，發現有點不太對勁，當時有下
    點雨，我騎回來，看到老人家的膝蓋骨附近骨頭有突出，已
    經異位，但皮膚還有包住，我就問他怎麼了，他說很痛，他
    的手壓著，他撐著想要站起來，我看到旁邊有突出的東西，
    我猜是跌倒，就問他是否要幫他叫救護車...，後來我就去
    消防隊報案；（法官問：突出東西狀況為何？）水泥塊，高
    度約我腳關節上一點，高度約十五公分至二十公分左右。那
    是應該是消防栓常見的牌子基座，但牌子已經不見了。（
    法官問：當時天色狀況？）已經暗了，路口路燈不是很明顯
    ，但路燈已經亮了。老人家跌倒地方是在人行道上，突出物
    也是在人行道上，旁邊是鋪著大理石塊，下雨時滿滑的等語
    （見本院卷第72頁起）；又證人丁○○即原告受傷當時前往
    救護之消防人員（當時為替代役男）到庭證稱：當時原告說
    他踢到什麼東西跌倒的，因我們到現場，我有問他發生什麼
    狀況，原告才說他踢到東西跌倒的，但因原告的口音很重，
    所以我聽不懂他在講踢到什麼東西等語（見本院卷第150、
    151頁）。依證人乙○○、丁○○所述原告受傷當時之陳述
    、位置，核與原告之主張及其具結後之證詞（見本院卷第
    109 頁）相符，堪認原告已盡其舉證之責任，本院認為原告
    主張因踢到系爭基座而跌倒受傷之事實，可以採信。至於證
    人戊○○即一同前往救護原告之玉溪分隊隊員雖稱：當時花
    蓮縣消防局救護紀錄表上所記載傷患在散步時因天雨路滑跌
    倒等語，是因當時天色昏暗、陰陰溼溼的，原告是說溼溼的
    跌倒，所以照他的意思記載天雨路滑跌倒等語，惟當時原告
    受到骨折之傷害，難期原告在此受傷之痛苦情形下，正確完
    整地說明受傷之真正原因，尚難作為有利為被告之認定。據
    上，原告既係因踢到被告負責管理之系爭基座而受傷，且其
    所受傷害與被告之過失行為間有因果關係，原告主張被告應
    負侵權行為之損害賠償責任，為有理由。
  4.茲就原告請求賠償之項目及金額有無理由，敘述如下：
    (1)醫藥費：原告請求20元，被告亦不爭執，應予准許。
    (2)看護費：原告請求自95年3月9日住院至同年4月3日出院，
      共住院25日，每日以2千元計之看護費共5萬元，惟原告並
      未提出任何單據為憑，並稱當時係由友人吳錦庭照顧，但
      吳錦庭業已死亡云云。則原告既未能舉證證明確有請人照
      顧或支出看護費之事實，其此部分之主張尚嫌無據，無從
      准許。
    (3)慰撫金：原告請求慰撫金50萬元，被告認為過高，爰審酌
      原告為民國19年11月7日生，為榮民，事發當時已約75餘
      歲之高齡、所受骨折傷害之程度、其身心受到相當之痛苦
      ，而被告為國營事業等一切情狀，認原告請求慰撫金20萬
      元為相當，逾此範圍，則屬無據。
    (4)從而，原告得請求之損害賠償金額共計20萬零20元。
  5.被告主張系爭基座所在之人行道寬敞，事發時天候並非陰暗
    ，故原告對其踢到系爭基座而受傷亦有過失，而主張過失相
    抵云云。惟依證人乙○○所述，其發現原告受傷時為天雨、
    天色已暗、路燈已亮，已如前述，且事發時已經傍晚，依一
    般經驗法則，雨天、傍晚時分視線並非良好，且系爭基座依
    卷附照片所示僅高於人行道約五公分左右，縱始於白日視線
    良好之際，亦難期一般人於行走時隨時低頭留意路面狀況，
    何況是傍晚且天候不佳之時；又花蓮縣玉里鎮公所95年11月
    1 日玉鎮民字第0950013552號函雖稱系爭消防栓標牌基座地
    點週邊20公尺內共設有三盞路燈等語（見本院卷第59頁），
    並提出路燈位置圖供參（見本院卷第63頁），惟依前開位置
    圖所示，系爭基座並非在路燈下，且離路燈仍有相當之距離
    ，難認原告有何疏未注意之過失可言。被告對此復未能提出
    有利之證據以資為憑，其過失相抵之抗辯，為無理由。
  6.綜上，本件原告依據侵權行為損害賠償請求權請求被告給付
    20萬零20元及自起訴狀繕本送達（95年8月18日）翌日起之
    法定遲延利息為有理由，應予准許，逾此範圍即屬無據，應
    予駁回。
六、假執行之宣告：
    本件判決所命給付之金額未逾50萬元，爰依職權宣告假執行
    。被告陳明願供擔而免為假執行，爰准許之。又原告敗訴部
    分其假執行之聲請已失所附麗，應予駁回。
七、結論：原告之訴一部有理由，一部無理由，依民事訴訟法第
    第79條、第389條第1項第5款、第392條第2項，判決如主文
    。
中　　華　　民　　國　　96　　年　　8　　月　　17　　日
  　　　　　　　  臺灣花蓮地方法院民事庭
                      法      官　林碧玲
上列為正本係照原本作成。
如不服本判決，應於送達後20日內，向本院提出上訴狀並表明上
訴理由，如於本判決宣示後送達前提起上訴者，應於判決送達後
20日內補提上訴理由書(須附繕本)。
中　　華　　民　　國　　96　　年　　8　　月　　17　　日
　　　　　　　　　　　法院書記官　陳賜福
